【裁判字號】    90,判,1492
【裁判日期】    900823
【裁判案由】    水土保持法
【裁判全文】
最  高  行  政  法  院  判  決                    九十年度判字第一四九二號
    原      告  甲○○
    被      告  宜蘭縣政府
    代  表  人  劉守成
右當事人間因水土保持法事件，原告不服行政院農業委員會中華民國八十八年十一月
十七日八十八農訴字第八八一三七四五六號再訴願決定，提起行政訴訟，本院判決如
左：
    主  文
原告之訴駁回。
訴訟費用由原告負擔。
    事  實
緣原告就其核定之礦業用地未依法辦理都市計畫變更程序完竣，亦未經被告核准許可
土石採取之水土保持計畫，在宜蘭縣蘇澳鎮○○○段後湖小段八八地號開挖整地，取
運土石，違規面積約一五○平方公尺。案經被告八十七年十二月二十二日派員至現場
勘查屬實，爰以八十八年一月二十二日八八府農保字第一○○○三號處分書處原告新
臺幣二十萬元之罰鍰，並命停止一切違規行為及應加強裸露邊坡植生等水土保持維護
工作。原告不服，提起訴願、再訴願，遞遭決定駁回，遂提起行政訴訟，茲摘兩造
訴辯意旨於次：
原告起訴意旨略謂：一、原處分所稱本案違規地點，業經台灣省礦務局八四礦行一字
第○○三五六一號函，核定為礦業用地在案。於核定當時已將本案層轉前都市計畫法
最高主管機關、台灣省政府建設廳，並邀集省、縣水土保持主管機關現場會勘。二、
依據水土保持法施行細則第四十條：「本細則發布施行前，已核准尚未完工之水土保
持計畫，得依原核定計畫繼續施工。」。經臺灣省礦務局八四礦行一字第○○三五六
一號函係於八十四年一月二十三日核定礦業用地，並已有水土保持景觀維護計畫，應
不受處分。三、另據礦場安全法第九條：「本法所稱主管機關：在中央為經濟部，在
省（市）為主管礦業行政機關。縣（市）政府（局）得經授權辦理本法有關事項。」
行政院農業委員會八十六年十二月二十日86農林字第八六一廣一三七九六號函：同意
臺灣省礦務局所提意見，依水土保持技術規範第一百八十六條以及目的事業主管機關
所訂「露天礦場採掘面規畫原則」作為處理依據。惟就行政法的觀點而言，唯有行政
機關在其職權範圍內所作的行為始為行政。非屬職權範圍內之行政處分，不應存在。
四、原決定未就原告所提之水土保持計畫加以審查，遽以該土地位於都市計畫保護區
之不相關因素加以阻礙，有不當牽連之違法。五、依據修正前都市計畫法台灣省施行
細則第二十五條規定，一經省府審查核准，就可作為採礦業所必需之設施使用。臺灣
省礦務局八四礦行一字第○○三五六一號函稱：「完成法定程序後，始可使用．．．
」應指該條文後段：「本區得視其特性，依擬定、變更都市計畫程序訂定管理事項管
理之。」而言。且條文內並無應申請變更才能使用之規定。行政機關豈能應作為而不
作為，據此作為處分理由。六、另都市計畫法第二條：「．．．本法未規定者，適用
其他法律之規定。」，本案應屬「礦業法」所規範，自有專責主管機關。顯非被告之
職權範圍。七、宜蘭縣政府八七府建都字第七五五九六號函：「．．．本府山坡地開
發審查暨礦區調查小組．．．審查會議結論，本府仍認為該地區不宜變更作為採礦之
用。」被告依據上開會議結論，對經濟部核發證照，前台灣省建設廳核定之礦業用地
，未依法向經濟部申請為禁採區，並補償原告所受損失。顯有違法。八、綜上所述，
本案雖為違反水土保持法案件，惟系爭土地究屬礦業法之專責機關主管，或尚為都市
計畫保護區由地方政府主管，尚屬可議。再者，申請礦業權，需委由專業人員代製書
圖文件，由礦業主管機關統一受理，涉及其他行政機關者由其代轉。最後本目的事業
主管機關核發之開工證明上載有：「．．．施工開採查無不合特給此證。」。礦業權
為礦業法所稱物權，憲法賦予人民工作權、生存權及財產權應獲保障之權利，請鈞院
依法判決撤銷原處分、原決定及再訴願決定等語。
被告答辯意旨略謂：一、原告稱其申請「探礦」、「採礦」執照時，已擬具水土保持
計畫並經臺灣省礦務局核准施工等語，並非事實，蓋查：（一）前臺灣省礦務局曾以
八十八年三月六日八八礦行二字第三七二三號函說明三述明：「甲○○所領礦區（天
助採礦場）及核定礦業用地，經本局多次函告林君，在未依都市計畫法辦妥相關手續
前仍『不得施工』以免觸法」。是原告稱前臺灣省礦務局准其施工乙語，顯為不實。
（二）再查，前臺灣省礦務局前為原告之礦業用地向內政部申請依都市計畫法第二十
七條第一項第三款規定，個案變更蘇澳（新馬地區）都市計畫（部分保護區為瓷土採
取專取用區），該案前經被告會同相關單位前往現場勘查，作成結論：「本案如核准
作為瓷土採取專用區，對鄰近土地使用分區將有妨礙，同時影響附近水土保持及山坡
地保育」不予同意在案，內政部據此副知原告之申請都市計畫變更案件，不得報部核
處。原告迄今仍未依都市計畫法相關規定，完成都市計畫變更。（三）又由前述水土
保持法第八條第一項第三款規定可知，探礦、採礦、採取土石係不同之開發行為，其
對環境之影響及破壞均有所不同，故應分別擬具水土保持計畫。而原告所引之前臺灣
省礦務局八十四年一月二十三日八四礦行一字第三五六一號函，係同意原告就本縣蘇
澳鎮○○段嶺腳小段一○五－二等地號為「探礦場」之礦業用地，且本案八八地號山
坡地之計畫用途為「工寮」，並非准許採取土石。另查原告所引之「水土保持及景觀
維護計劃」係「探礦」計劃，並非於本案土地採取土石之水土保持計畫書。（四）原
告明知本案八八地號土地面積僅四五○平方公尺部分為礦業用地，供工寮使用，並非
許可其採取土石，故原告曾以其所領之台濟採字第五二○九號並檢附「八八、八九、
九○地號之水土保持計畫」，向礦務局申請核定增加本案八八地號（合計面積○．五
一七四公頃）為礦業用地，以供貯礦場、保養場、整地及沈砂池使用，被告以八十六
年十二月九日八六府建工字第一四六五五二號及八十七年二月十九日八七府建工字第
一九四八三號函一再表示不同意核定為礦業用地並檢還所附之水土保持計畫，又經各
單位會勘後，礦務局亦以八十七年三月二日八七礦行二字第五○八二號函復原告：「
．．．因都市計畫及水土保持主管機關不同意，依法本局未便予以核定礦業用地」，
是本案八八地號山坡地除原告已設之工寮為礦業用地外，並無採取土石之權。（五）
如前所述，探礦、採礦、採取土石應分別擬具水土保持計畫，是當原告為其所領之瓷
土採礦權申請原核定採礦場之礦業用地內「採取土石」時，就其應否重新擬具水土保
持計畫乙事，被告於八十七年二月二十六日會同前臺灣省礦務局、水土保持局及原告
現場會勘，會勘結論記明：「（一）本案原核定之水土保持計畫係為『探礦』之水土
保持計畫，甲○○先生申請於原核定之礦業用地內增列『土石採取』項目，請申請人
依規定擬具水土保持計畫送核。（二）原核定之礦業用地，請依都市計畫變更程序辦
妥變更編定後，方得使用」，此經原告簽名同意，並檢送予原告在案。二、另依據前
臺灣省礦務局八十八年五月十三日八八礦行二字第一二三五三號函示說明二、三所示
：「經查甲○○所領宜蘭縣蘇澳鎮七星嶺西北方地方台濟採字第五二九○號礦業權，
礦區面積二二公頃二三公畝七一平方公尺，在探礦權時經本局八十四年一月二十三日
八四礦行一字第三五六一號函核定探（採）礦場、捨石場、卡車路、工寮等礦業用地
一．二○三一公頃。林君於八十六年間申請就礦區內原核定礦業用地探（採）礦場部
分增列批註採取同一礦床土石案，據前臺灣省水土保持局八十七年三月六日（八七）
水土利字第四六三號函告：『請申請人依規定擬具水土保持計畫送核可後，方准其進
行開採』，嗣據貴府函告：『應俟都市計畫變更編定後，再擬具水土保持計畫由貴府
審核』，目前林君向貴府申請個案變更都市計畫中，先予明。貴府所查獲甲○○違
規採取土石地點係在宜蘭縣蘇澳鎮○○○段後湖小段八八地號內，該地號內面積○．
○四五公頃部分為前經核定為『工寮』而非（探）採礦場之用地，該用地經查在礦區
外，綜上，貴府查報違規採取土石危及電塔安全等行為應係涉及水土保持法及都市計
畫法之規定事宜，且本案業經貴府依水土保持法處分及依都市計畫法移送法院偵辦中
」。依該函所示被告處分地點並無違誤。三、然原告明知竟仍擅自於宜蘭縣蘇澳鎮○
○○段後湖小段八八地號開挖整地、取運土石，運往水泥廠牟利，嚴重破壤水土保持
，雖經被告以八十七年十二月三十日府農保字第一五七七三七號函加以制止並以八十
八年一月二十二日八八府農保字第一○○○三號函為處分，然原告仍無視公權力，為
牟一己之私利，不顧山坡上之特高輸電塔安全，繼續擴大開挖，取運土石，為被告八
十八年元月十九日派員現場查獲，此有現場採證照片可稽，原告無視公權力之存在，
續於八十八年三月十五日於上開地號內積極以怪手、卡車於右述陡峭山坡地擴大開挖
，取運土石，經被告會同縣警局等相關單位當場查獲，其違法事實足堪認定，原處分
並無違誤，本案原告違法涉及刑責部分亦經臺灣宜蘭地方法院檢察署檢察官提起公訴
在案。四、綜上所陳，本件訴訟顯無理由，敬請駁回原告之訴等語。
    理  由
按「下列地區之治理或經營、使用行為，應經調查規劃，依水土保持技術規範實施水
土保持之處理與維護．．．。三探礦、採礦、鑿井、採取土石或設置有關附屬設施。
．．．五於山坡地或森林區內開發建築用地或．．．堆積土石、處理廢棄物或其他開
挖整地．．．」、「第八條第一項第三款至第四款之開發、經營或使用行為，其水土
保持義務人應先擬具水土保持計畫，送請主管機關核定．．．」「未依第十二條至第
十四條規定之一擬具水土保持計畫送主管機關核定而擅自開發者，除依第三十三條規
定按次分別處罰外，主管機關應令其停工，．．．」、「違反第十二條至第十四條規
定之一，未先擬具水土保持計畫，或未依核定計畫實施水土保持之處理與維護者，．
．．處新臺幣六萬元以上三十萬元以下罰鍰。」分別為行為時水土保持法第八條第一
項第三款、第五款、第十二條第一項前段、第二十三條第二項前段及第三十三條第一
項第二款所明定。本件原告未擬具水土保持計畫，即在宜蘭縣蘇澳鎮○○○段後湖小
段八八地號開挖整地取運土石，經被告於八十七年十二月二十二日派員現場勘查屬實
，乃依前揭第二十三條第二項前段、第三十三條第一項第二款規定，處原告新臺幣二
十萬元之罰鍰，並命其停工，揆諸首開規定，洵無不合。原告不服，訴稱本件系爭土
地究屬礦業法第八十一條所定主管機關抑或由地方政府主管，尚屬可議云云，惟查本
法所稱主管機關在中央為行政院農業委員會，在直轄市為直轄市政府，在縣（市）為
縣（市）政府，水土保持法第二條定有明文，本件原告違法採取土石，被告依法查報
裁處，難謂其非屬主管機關，合先明。次查原告前揭違章事實，有會勘紀錄、現場
照片等件在卷可證，原告固另稱伊既獲准採礦，則屬於採礦附屬設施之工寮，亦應在
准許範圍，伊於系爭土地整地以供興建工寮及邊坡作業，自屬正當等語，然查探礦、
採礦及採取土石分屬不同之開發行為，蓋其對環境之影響及破壞程度不同，自應分別
擬具水土保持計畫報請核定，本件原告所領台濟採字第五二九○號瓷土採礦權核定礦
業用地，申請採取土石時應否重新擬具水土保持計畫，經被告八十七年二月二十六日
邀集省礦務局、水土保持局等代表及原告會勘，會勘結論認定「一本案原核定之水土
保持計畫係為探礦之水土保持計畫，原告申請於原核定礦業用地內增列土石採取項目
，請申請人依規定擬具水土保持計畫送核。二原核定礦業用地，請依都市計畫變更程
序辦妥變更編定後，方得使用。」況原告獲核定礦業用地內之系爭違規八八地號山坡
地計畫用途為工寮，亦非採取土石，其明知所申請都市計畫變更案尚未經內政部審核
通過，被告亦不曾核定准許其採取土石之水土保持計畫，竟續在該土地上開挖整地，
取運土石，嚴重破壞水土保持，所訴各節，顯非可採。從而被告依首揭規定裁處原告
新臺幣二十萬元及命停止一切違規行為，核無違誤，一再訴願決定遞予維持，俱無不
合。原告之訴為無理由，應予駁回。
據上論結，本件原告之訴為無理由，爰依行政訴訟法施行法第二條、行政訴訟法第九
十八條第三項前段，判決如主文。
中    華    民    國      九十      年      八        月    二十三      日
                    最 高 行 政 法 院  第 四 庭
                                審 判 長 法  官      葉  振  權
                                         法  官      蔡  進  田
                                         法  官      吳  錦  龍
                                         法  官      劉  鑫  楨
                                         法  官      吳  明  鴻
右  正  本  證  明  與  原  本  無  異
                                         法院書記官  莊  俊  亨
中    華    民    國      九十      年      八        月    二十三      日


司法院資訊處製作；財團法人民間司法改革基金會備份。
